最高法院刑事裁定　　　　　　　　　 111年度台抗字第1115號
再 抗告 人　蔡瑞文



上列再抗告人因違反毒品危害防制條例等案件，不服臺灣高等法
院中華民國111 年7月5日定應執行刑之裁定（111年度抗字第833
號），提起再抗告，本院裁定如下：
    主  文
再抗告駁回。
    理  由
一、按裁判確定前犯數罪者，併合處罰之；數罪併罰，有二裁判
    以上者，依刑法第51條之規定，定其應執行之刑；且數罪併
    罰，宣告多數有期徒刑者，於各刑中之最長期以上，各刑合
    併之刑期以下，定其刑期，但不得逾30年，同法第50條第 1
    項前段、第51條第5 款、第53條規定甚明。次按刑事訴訟法
    第370 條第2項、第3項，已針對第二審上訴案件之定應執行
    刑，明定有不利益變更禁止原則之適用；而分屬不同案件之
    數罪併罰有應更定執行刑之情形，倘數罪之刑，曾經定應執
    行刑，再與其他裁判宣告之刑（或執行之刑）定應執行刑時
    ，在法理上亦同受此原則之拘束。亦即，另定之執行刑，其
    裁量所定之刑期，不得較重於前定之執行刑加計後裁判宣告
    之刑或所定執行刑之總和。又執行刑之酌定，係事實審法院
    自由裁量之職權，倘其所酌定之執行刑，並未違背刑法第51
    條各款所定之方法或範圍，以及刑事訴訟法第370 條所規定
    不利益變更禁止原則，亦無明顯違背公平、比例、罪刑相當
    原則之法規範目的或整體法律秩序之理念者，即不得任意指
    為違法或不當。
二、本件第一審裁定略以：受刑人即再抗告人蔡瑞文（下簡稱再
    抗告人）所犯如其附表編號1 至18【下簡稱附表（第一組）
    ，惟其中附表（第一組）編號9 、16部分，犯罪日期欄應分
    別更正為「107.06.24.12時33分前某時許、107.08.24.凌晨
    0時34分許」；編號「2至3」、「4至11」、12、15、16部分
    ，偵查（自訴）機關年度案號欄應分別更正為「新北地檢10
    7年度偵字第32147號、第32970號；新北地檢107年度調偵字
    第2462號、107年度偵字第20946號、第26103號、第26409號
    、第26957號、第28574號；新北地檢107年度偵字第26128號
    、第38055 號；新北地檢107年度毒偵字第9521號、108年度
    毒偵字第269 號；新北地檢108年度偵字第4171號、第22202
    號」】所示共18罪，及如其附表編號19至26【下簡稱附表（
    第二組），惟其中附表（第二組）編號25部分，偵查（自訴
    ）機關年度案號欄應更正為「新北地檢108 年度偵字第4171
    號、第22202 號」；編號26部分，確定判決欄內所載臺灣高
    院109 年度上訴字第1373號判決係以上訴不合法為由，駁回
    再抗告人第二審上訴之程序判決，其確定判決之法院及案號
    ，應更正如最後事實審之法院及案號】所示共8 罪，先後經
    原審法院及第一審法院分別判處如附表編號1 至26所示之刑
    ，均已確定在案，且均合於定應執行刑之規定，因認再抗告
    人請求由檢察官聲請定其應執行之刑為正當；經考量再抗告
    人所犯前述各罪之不法及罪責程度、對其施以矯正之必要性
    與適當性，並斟酌再抗告人於定刑聲請切結書意見欄，陳稱
    盼予較輕刑度，予其自新機會，及第一審法院以書面通知再
    抗告人就上開定應執行刑案件，得具狀陳述意見，經再抗告
    人表示：附表所示各罪經其檢閱確認後，無誤等語，分別就
    再抗告人所犯如其附表（第一組）、附表（第二組）所示各
    罪所處之刑，裁量定其應執行刑為有期徒刑5 年10月、2年6
    月。另就再抗告人所犯如其附表編號27至31所示各罪所處之
    刑，依檢察官之聲請定應執行拘役100 日，並諭知易科罰金
    之折算標準等語。
三、再抗告人不服第一審裁定，向原審法院提起抗告，其抗告意
    旨略以：再抗告人所犯前揭各罪，大部分為竊盜、施用毒品
    之罪，竊盜部分又以普通竊盜罪居多，加重竊盜罪僅有附表
    編號4 至6、12、25等5罪，且犯案時間密接、犯案類型相同
    ，竊盜之財物均非重，參以再抗告人多次施用毒品之前科，
    明顯係為供給再抗告人自己施用毒品所需，亦係因好逸惡勞
    ，更生不易所致，基於罪罰相當原則，自應適用調減其執行
    刑，以符比例原則。第一審裁定分別就再抗告人所犯如其附
    表（第一組）、附表（第二組）所示各罪所處之刑，定其應
    執行刑為有期徒刑5 年10月、2年6月，酌減之刑期甚少，顯
    違公平、比例原則。再抗告人因連續犯多起竊盜、施用毒品
    等罪，固屬咎由自取，無可怨天尤人，然以再抗告人所犯罪
    行情狀，前開所定之執行刑實尚嫌過苛。故提起抗告，請求
    重新裁定，寬減刑期，裨勵再抗告人早日自新，重新做人，
    今後不敢再稍逾律法云云。原裁定意旨敘明第一審法院就再
    抗告人所犯如其附表編號27至31所示各罪所定應執行拘役10
    0 日部分，再抗告人並未提起抗告，是第一審裁定此部分業
    已確定，非屬原審法院應審查之範圍。並載述：再抗告人因
    犯如其附表（第一組）所示共18罪及附表（第二組）所示共
    8 罪，各經原審法院、第一審法院先後判處罪刑確定在案。
    其中如附表（第一組）編號1 至3、6至11、13至16、18所示
    者，均為得易科罰金之罪，與編號4、5、12、17所示者均屬
    不得易科罰金之罪，及附表（第二組）編號19至24所示者均
    為得易科罰金之罪，與編號25、26所示均不得易科罰金之罪
    ，依刑法第50條第1 項但書規定，原不得合併定其應執行刑
    ，然再抗告人已請求檢察官聲請定其應執行刑，此有再抗告
    人於民國111年1月5日出具之「定刑聲請切結書」2紙在卷可
    稽，各合於刑法第50條第2 項之規定，是第一審法院依檢察
    官之聲請，就再抗告人所犯如其附表（第一組）所示之18罪
    ，定其應執行刑為有期徒刑5 年10月，從形式上觀察，乃於
    各刑中之最長期（編號5、17所示有期徒刑9月）以上，及編
    號2 至3曾定之執行刑（有期徒刑4月）、編號4至5曾定之執
    行刑（有期徒刑1年）、編號6至11曾定之執行刑（有期徒刑
    1 年2月）、編號13至14曾定之執行刑（有期徒刑7月），加
    計其他各裁判所宣告之刑（即編號1 、12、15至18所示各罪
    所處有期徒刑各5月、7月、4月、4月、9月、6月）之總和（
    即有期徒刑6 年）以下，定其應執行之刑；另就附表（第二
    組）所示之8 罪，定其應執行刑為有期徒刑2年6月，從形式
    上觀察，固於各刑中之最長期（編號26所示有期徒刑8 月）
    以上，及編號19至22曾定之執行刑（有期徒刑1年）、編號2
    3至24曾定之執行刑（有期徒刑4月），加計其他各裁判所宣
    告之刑（即編號25、26所示各罪所處有期徒刑各7月、8月）
    之總和（即有期徒刑2年7月）以下，定其應執行之刑，雖各
    未逾越刑法第51條第5 款所定之限制。惟參酌附表（第一組
    ）所示之18罪，其中編號1 、15、17係施用第一級、第二級
    毒品罪，俱屬沾染毒癮之病患性犯罪，編號2 、3、7、10、
    11、13、14、16均係普通竊盜罪，編號4至6、12各係踰越安
    全設備竊盜罪、毀壞安全設備侵入住宅竊盜罪、攜帶兇器竊
    盜未遂罪、侵入住宅竊盜罪，均係侵害個人之財產法益，或
    併侵害居住安寧，編號8 係毀損罪，同係侵害他人之財產權
    ，編號9 係行使變造特種文書罪（原裁定誤植為行使偽造特
    種文書罪，應予更正），係為竊盜變造機車車牌以規避警方
    查緝，編號18係隱匿關係他人刑事被告證據罪，妨害國家刑
    罰權之行使，均尚非具不可替代性、不可回復性，且前述犯
    罪除編號2之竊盜罪係97年5月26日12時許前不詳時間所為，
    其餘各罪均係107 年3月至8月間、同年11月、12月、108年2
    月19日所犯，部分罪質、行為態樣、手段及動機相同或近似
    ，責任非難重複之程度較高；另附表（第二組）所示之8 罪
    ，其中編號19至24均係普通竊盜罪，編號25係毀越安全設備
    侵入住宅竊盜罪，均係侵害個人財產法益，或併侵害居住安
    寧，編號26係施用第一級毒品罪，屬沾染毒癮之病患性犯罪
    ，亦與侵害不可回復性之個人法益之犯罪有別，且其中除編
    號26之施用第一級毒品係108年5月22日所為，其餘各罪均係
    108年4月19日或21日所犯，犯罪時間密接，行為態樣、手段
    及動機相同或近似，責任非難重複之程度甚高。揆諸前揭說
    明，自應於酌定應執行刑時，各考量上情並反映於所定刑度
    ，俾貫徹罪刑相當原則，以維護公平正義、法律秩序之理念
    及目的。然第一審裁定疏未審酌及此，遽就附表（第一組）
    所示之18罪，定其應執行刑為有期徒刑5 年10月，另就附表
    （第二組）所示之8 罪，定其應執行刑為有期徒刑2年6月，
    難謂符合比例原則、罪刑相當原則等內部界限，復未說明其
    係如何各審酌整體犯罪過程之各罪關係、罪數所反應行為人
    即再抗告人之人格及犯罪傾向等情而為上開酌定，所為刑罰
    裁量職權之行使，自非妥適。抗告意旨指摘第一審裁定不當
    ，為有理由，而將第一審裁定撤銷，並敘明審酌檢察官依再
    抗告人之請求，聲請就附表（第一組）、附表（第二組）所
    示各罪所處之刑，各定其應執行刑，於法尚無不合，且斟酌
    再抗告人犯罪之情節、行為次數、態樣、手段、動機、犯罪
    時間間隔、侵害法益性質、再抗告人之人格及犯罪傾向等前
    揭各情，而為整體非難評價，因而分別定其應執行之刑為有
    期徒刑4 年6月（第一組）、2年（第二組）等旨。查原裁定
    除上開應予更正處外，所為論斷與卷內資料並無齟齬，又非
    以累加方式定其應執行刑，並無顯然違背定應執行刑之內、
    外部界限之情形，且已本於恤刑之理念而為適度之折減，難
    認有何逾越法律規定範圍或濫用裁量權限之違誤，於法核無
    不合。
四、再抗告意旨並未依據卷內資料，具體指摘原裁定究有何違法
    或不當，就原裁定附表（第一組）、附表（第二組）所示各
    罪，泛謂：法律上屬於自由裁量事項者，並非概無法律之拘
    束性，法院裁定應執行刑時，除須符合法律規定範圍之外部
    界限外，尚應考量法律目的、法律秩序理念所在之內部界限
    ，即亦應遵守比例、公平正義原則等規範，且現階段之刑事
    政策非祇在實現以往應報主義之觀念，尤應重在教化之功能
    。又在刪除刑法第56條連續犯之規定後，就習慣犯、毒癮犯
    或竊盜犯等犯罪，是否會因一罪一罰情事產生情輕法重之不
    合理現象，而有違公平正義、比例、罪責相當原則之虞，不
    無可議；且原裁定就各罪宣告刑定應執行刑所縮減刑期之情
    形，與第一審法院、原審法院等案件相較，酌減比例過少，
    不符合平等及比例原則。再者，再抗告人所犯如其附表編號
    1 至26所示各罪，均不離竊盜、吸食毒品等罪，且其犯罪之
    行為態樣、手段、動機亦均相似，故於併合處罰時，其責任
    非難重複之程度甚高，應酌定更低之應執行刑。又現今因新
    冠肺炎疫情肆虐，再抗告人之父親已高齡72歲，且迄今未接
    種任何疫苗，其深怕定應執行之刑期過長，將面臨子欲養而
    親不待之情，是請撤銷原裁定云云。惟刑法刪除連續犯規定
    之立法意旨，係基於連續犯原為數罪之本質及刑罰公平原則
    之考量，以其修正既難以周延，爰予刪除。至連續犯之規定
    刪除後，對於部分習慣犯，例如竊盜、吸毒等犯罪，在實務
    運用上，固可參考德、日等國之經驗，委由學界及實務以補
    充解釋之方式，發展接續犯之概念，對於合乎「接續犯」或
    「包括一罪」之情形，認為構成單一之犯罪，避免因適用數
    罪併罰而使刑罰過重產生不合理之現象；然此僅在限縮適用
    數罪併罰之範圍，非謂對於適用數罪併罰之規定者，應從輕
    酌定其應執行刑。是不得祇因連續犯之刪除，即認犯同性質
    之數罪者，應從輕定其應執行之刑。至個案情節不一，尚難
    比附援引，是無從引用他案所定之應執行刑，作為本案酌定
    之刑是否適當之參考。是再抗告意旨，無非就原審定應執行
    刑職權之適法行使，砌詞任意指摘，其再抗告為無理由，應
    予駁回。又原裁定並無應予撤銷更為裁定之事由，再抗告意
    旨尚請本院重新從輕定刑，再予適法之裁定，俾利再抗告人
    有早啟自新、重新做人之機會，並更能令其盡早返鄉盡為人
    子之孝道云云，本院無從併究。
據上論結，應依刑事訴訟法第412條，裁定如主文。
中    華    民    國   111    年    9     月    2     日
                  刑事第二庭審判長法  官  林  勤  純  
                                  法  官  王  梅  英  
                                  法  官  李  釱  任  
                                  法  官  黃  斯  偉  
                                  法  官  蔡  新  毅  
本件正本證明與原本無異
                                  書記官
中    華    民    國   111    年    9     月    8     日